【裁判字號】    97,台上,2179
【裁判日期】    970526
【裁判案由】    殺人
【裁判全文】
最高法院刑事判決            九十七年度台上字第二一七九號
上  訴  人  甲○○
選任辯護人  王一翰律師
上列上訴人因殺人案件，不服台灣高等法院台中分院中華民國九
十七年三月六日第二審判決（九十六年度上訴字第三０八三號，
起訴案號：台灣台中地方法院檢察署九十六年度偵字第六一０一
、一二０二八號），提起上訴，本院判決如下：
    主  文
上訴駁回。
    理  由
按刑事訴訟法第三百七十七條規定，上訴於第三審法院，非以判
決違背法令為理由，不得為之。是提起第三審上訴，應以原判決
違背法令為理由，係屬法定要件。如果上訴理由書狀並未依據卷
內訴訟資料，具體指摘原判決不適用何種法則或如何適用不當，
或所指摘原判決違法情事，顯與法律規定得為第三審上訴理由之
違法情形，不相適合時，均應認其上訴為違背法律上之程式，予
以駁回。本件上訴意旨略稱：（一）、原判決不採信上訴人甲○
○於原審所稱：伊當時係因兩腳被椅子打到往前跌倒壓在被害人
鄭子偉身上，而誤傷被害人致死等情之辯解，而認定上訴人有刺
殺被害人之行為。然查上訴人係一輕度肢體殘障人士，左手手筋
斷裂完全不能使力，右手大拇指不能彎曲。依卷附台灣台中地方
法院檢察署解剖鑑定報告所載，被害人之傷口共有五處，其中右
側胸部刀傷不少於十公分深，右大腿之傷口深達九公分等傷以觀
，是否為肢體殘障之上訴人所能做到；又原判決援引證人陳淑如
證稱：「甲○○也跌在鄭子偉的身上，當時鄭子偉手上已經沒有
椅子，甲○○跌倒的時候，我是看到他趴在鄭子偉的身上，一直
拿刀刺鄭子偉，……」等語，認定上訴人有刺殺被害人之動作。
但所謂「拿刀刺鄭子偉」之描述，恐係其主觀之說詞，實情究係
上訴人跌在被害人的身上，雙方拉扯中上訴人所持刀器誤傷及被
害人，或係上訴人確有刺殺被害人之動作，亦有待釐清。原判決
對此未詳予調查審酌，有應調查之證據未予調查之違法。且原判
決既援引陳淑如上述證稱上訴人趴在被害人身上，一直拿刀刺被
害人等語作為證據。另又謂「被害人為求自保，乃以隨手可取得
之路旁四腳鐵椅阻擋，於阻擋扭打中跌倒在地，遭上訴人正面刺
擊」「上訴人嗣後持水果刀追逐被害人，於被害人跌坐在地之際
，上訴人亦撲向被害人，與被害人面對面而持水果刀刺向被害人
」等語，則所謂「正面刺擊」之論斷，又係從何而來，原判決未
說明，亦有判決不備理由之違法。（二）、上訴人為警當場逮捕
後，於同日凌晨三時五分許實施呼氣酒精濃度測試，測得呼氣酒
精濃度達每公升０．三七毫克。可見上訴人於行為時恐有刑法第
十九條之精神障礙或辨識能力顯著降低之情形。原判決未說明何
以未依此作為認定上訴人行為時精神狀態之根據，有判決不備理
由之情形。（三）、上訴人一再辯稱：與被害人並無宿怨，無殺
被害人之動機。然原判決卻以不能因與被害人素不相識，事出突
然，即認為無殺人之故意。惟對上訴人抗辯被害人持鐵條攻擊上
訴人一節，則認為被害人與上訴人無個人恩怨，實無一見上訴人
即持鐵條攻擊之動機。前後論述之邏輯矛盾，難令上訴人心服。
又原判決未詳加審酌卷內資料，如上訴人左上肢確有擦傷等情，
即憑陳淑如、李銘淦、鍾添貴等人之證言，認上訴人所辯：係因
被害人先持鐵條攻擊，伊才拿出水果刀，其後被害人又持鐵椅攻
擊，椅子打到伊腳部，且一旁有多名不詳人士持球棒，其當時感
受到威脅，所為反擊行為應屬正當防衛云云，不足採信。有調查
未盡及理由不備之違法。（四）、上訴人確有合於自首要件，原
判決僅謂「本件被告甲○○並無何合於自首規定之情形，其辯稱
所為合於自首云云，要係不瞭解自首意義所致，所辯毫無足取。
」然何以不合於自首要件，僅摘錄證人證述，卻未說明理由，有
判決不備理由之違法。且縱認上訴人不合於自首要件，但案發後
上訴人並未逃離現場，等待警方前來處理，犯後態度良好，原判
決量刑時未審酌及此，而以上訴人事後未與被害人家屬和解，即
科以重刑，亦有判決不適用法則之違背法令等語。
惟查本件原判決認定上訴人有原判決事實所記載之犯行，係依憑
上訴人相關供述、證人陳淑如、李銘淦、鍾添貴、陳水木、蘇崧
維之證言、卷附澄清綜合醫院診斷證明書、檢察官勘（相）驗筆
錄、勘（剖）驗筆錄、相驗屍體證明書、解剖鑑定報告、呼氣酒
精濃度之測定單、台中榮民總醫院民國九十六年九月十八日草療
精字第七二００號函所附之精神鑑定報告書、查獲時之照片十二
張、現場照片六張、扣案水果刀、西瓜刀各一支等資料，予以綜
合判斷，因而撤銷第一審關於上訴人部分之判決，改判論處上訴
人殺人罪刑，已詳予說明其所憑之證據及認定之理由。而以上訴
人坦承於九十六年三月一日十九時許，在台中市○○區○○路二
段一二四之四號和欣客運公司停車場遭人毆打，回家後心有未甘
而欲報復，乃於家中廚房取出其所有水果刀、西瓜刀各一支，於
翌（二）日凌晨零時三十分許，返回和欣客運公司停車場等情。
雖否認有何殺人之犯行，辯稱：伊所攜帶之水果刀、西瓜刀均放
在置物袋內，當時因為腰痛，故右手扶著疼痛之右腰部，走到第
一部計程車時聽到叫罵聲，因為腰很痛所以把左手放在第一部車
左前門與左後門中間的柱子上轉身，並未持水果刀敲打計程車左
前車窗，被害人是從伊公司那邊邊罵邊跑過來，伊聽到聲音就往
被害人那邊走過去，在中間相遇，被害人先拿鐵條打伊，伊叫其
不要打，其又拿鐵椅要打伊，伊才從置物袋內拿出刀子，目的是
要自衛，印象中伊是往前撲倒，椅子打到伊之兩腳，伊就往前跌
倒，向被害人身上壓過去，旁邊有人過來把伊拉起來，伊不知道
被害人為何會被刺傷致死，伊被帶到旁邊等報警處理，伊與被害
人並不認識，且無冤無仇，並無殺害被害人之意圖，當時之行為
係屬正當防衛，伊若意圖犯罪，早已逃逸無蹤，為何仍呆坐該處
，等待員警前來拘捕，可見伊有自首之行為等語。然原判決綜合
證人陳淑如、李銘淦、鍾添貴於第一審及陳淑如、陳水木於偵查
中所為之證言，說明上訴人確係於到達和欣客運公司停車場時，
已手持刀械藏於身後，經過第一部排班計程車時，以刀敲擊計程
車車窗而為挑釁之動作，該車司機即被害人見狀本欲上前質問上
訴人，經陳淑如提出警告，察覺有危險，轉身往人行道逃跑，在
人行道上仍為持水果刀之上訴人追及，被害人為求自保，乃隨手
拿取路旁之四腳鐵椅阻擋，於阻擋扭打中跌倒在地，遭上訴人持
刀正面刺擊，直至上訴人結束攻擊行動跌坐在旁，李銘淦、鍾添
貴始上前幫被害人止血送醫等情無訛。再依台灣台中地方法院檢
察署解剖鑑定報告所載被害人之傷勢，胸部共有四處銳器傷、右
大腿亦有銳器傷（右大腿所受二處銳器傷，刀傷往內側及朝下進
行，並在內上方有刺穿表皮，是以較小者係由內刺穿表皮，應與
傷口較大之銳器傷屬同一刀），加計手部二處防禦傷等情以觀，
上訴人應係如證人陳淑如所言，持水果刀接續多次刺向被害人，
斷無可能如其所辯，係於跌倒過程中不慎刺中被害人。查扣案上
訴人持以行兇之水果刀，刀長三十三公分、刀刃長二十一公分、
最寬處為三．七公分，前端尖銳、刀鋒銳利等情，業經第一審法
院當庭勘驗屬實，並有上開解剖鑑定報告之記載在卷可稽。如以
此鋒利之刀械刺入人體之要害之胸部，極易造成重要臟器受損而
致人於死，此為眾所週知之事，上訴人為一成年人，當時雖有飲
酒，然其精神狀態並未受酒精影響而達不能辨識其行為違法或辨
識能力顯著降低之情況（詳如後述），其對於人之胸腔內含重要
臟器，極為脆弱，若遭刀械刺入可能造成嚴重之傷害而生死亡之
結果，自應有所認知。竟仍持該水果刀，接續刺入被害人之胸部
要害四刀，且刺入之右胸部分，深度不少於十公分，穿越左側第
二肋間近胸骨處刺入左胸腔內，傷及左肺上葉，已將水果刀刀刃
之大部分用力刺入被害人之胸膛。從其用力甚猛，又朝被害人胸
腔之要害部位刺入，且非僅刺殺一刀，其欲置被害人於死之犯意
甚明。尚難因上訴人與被害人無宿怨，而認其無殺人之故意，或
認其係基於普通傷害之犯意或因過失行為所致。被害人之死亡，
又係由於上訴人持尖刀猛刺胸部所致，被害人之死亡自與上訴人
之行為具有相當因果關係，上訴人有殺人之犯行甚明。次查上訴
人返回和欣客運公司停車場前排班計程車停車處之際，已手持水
果刀藏於身後，且係以水果刀敲擊排班計程車車窗玻璃等情，已
據陳淑如、陳水木等證述甚詳，有如前述。按被害人並未參與前
一晚在和欣客運公司停車場前毆打上訴人之傷害事件，與上訴人
也無個人恩怨，於上訴人到場之際本在兜攬乘客，實無一見到上
訴人即持鐵條攻擊之動機。而被害人係遭上訴人追逐至人行道時
，才順手拿取擺放路旁之鐵椅阻擋上訴人之攻擊等情，亦據陳淑
如於偵訊及第一審審理中證述綦詳。按以當時上訴人手持刀刃長
達二十一公分之尖銳水果刀追逐逼近之情形，被害人為求自保，
自然會以隨手可取得之任何物品阻擋其攻擊，是當時遭現在不法
侵害者為被害人，其持鐵椅阻擋或作勢丟擲上訴人，縱使會造成
上訴人左上肢擦傷之傷害，亦未逾越正當防衛之範圍。況上訴人
於九十六年三月二日凌晨一時三十分經到場員警逮捕送往台中榮
民總醫院就醫，依卷附台中榮民總醫院診斷證明書症狀欄之記載
為：「右側軀幹疼痛、左手肘疼痛出血」，亦無上訴人所辯稱遭
鐵椅攻擊左腳之傷勢。是上訴人所稱遭被害人以鐵條攻擊後才自
背包中取出水果刀自衛云云，顯與事實不符。再參酌陳淑如證稱
：「被告甲○○走向被害人鄭子偉車輛時，鄭子偉所在位置並無
人持棒球棒」；證人鍾添貴證稱：「（拉扯扭打的時候，旁邊有
無其他計程車司機持球棒在旁？）旁邊沒有人」；李銘淦證稱：
「我轉身的時候，有看到一人持球棒追過來」、「（剛才提及有
一人持球棒過來，是在兩人拉扯前還是拉扯後？）拉扯後，是在
人行道將被告甲○○拉開後，才看到有人持球棒過來」、「沒有
人加入扭打，但是有人在旁叫囂」、「（整個過程，只有看到被
告甲○○與鄭子偉的衝突而已，沒有其他人的加入？）是的」各
等語。鍾添貴於第一審經上訴人詰問時亦證稱，其並未看到有三
、四個人持球棒在現場之情形等情。是不論是上訴人持水果刀追
逐被害人過程中，或是在人行道上面對面刺殺被害人之際，均無
上訴人所辯「有多名不詳人士持球棒在旁」之情形，尚難認其行
為時有何現在不法之侵害存在。上訴人所辯正當防衛之說，要屬
無稽。上訴人於第一審另辯稱：當時酒醉，跌倒於被害人身上後
即神智昏沈，直到警察來將其扶請送醫云云。惟證人陳淑如於第
一審證稱：「甲○○將鄭子偉刺下之後，刀就掉下來，我看到和
欣主任將刀子踢往機車道，甲○○往和欣客運的櫃台跑回去」等
語，顯非如上訴人之辯解，其於員警到達現場之際猶昏坐於被害
人身上。至上訴人為警當場逮捕後，於同日凌晨三時五分許對其
實施呼氣酒精濃度測試，測得其呼氣酒精濃度為每公升０．三七
毫克，固有呼氣酒精濃度之測定單一紙在卷可參，雖可證明其於
行兇前曾喝酒。然觀諸上訴人於到達和欣客運公司停車場前排班
計程車停車處之際，猶知將水果刀藏於身後，以防遭人察覺，並
於為警拘捕後之第一時間，即要求員警將其送往台中榮民總醫院
就其軀幹疼痛之症狀就醫，足徵其案發前所飲用之酒類，尚不致
影響其於案發當時之判斷能力。又上訴人經第一審法院囑託行政
院衛生署立草屯療養院鑑定結果，亦認為「綜合上訴人之過去生
活史、疾病史、身體檢查、精神狀態檢查、腦波檢查與心裡評估
結果，認為上訴人有酒精濫用之情形，無重大精神疾病之證據。
其殺人行為之精神狀態，未達刑法第十九條所謂『行為時因精神
障礙或其他心智缺陷，致不能辨識其行為違法或欠缺依其辨識而
行為之能力』或『因前項之原因，致其辨識行為違法或依其辨識
而行為之能力，顯著減低』之情形」，有該院九十六年九月十八
日草療精字第七二００號函所附之精神鑑定報告書在卷可參。上
訴人辯稱其因酒醉、跌倒於鄭子偉身上後即神智昏沈，不知發生
何事云云，應係飾卸之詞，亦無可採。證人即至命案現場處理並
逮捕上訴人之警員蘇崧維於原審證稱：「（當時如何知悉本案案
發地點發生刑事案件？）有人打一一０報案說有打架情事，勤務
中心通知值班警員，值班警員在通知我過去現場瞭解」、「（值
班員警通知你的時候，他們如何說？）他們說什麼地點有人在打
架，要我們過去處理」、「（當時你到現場處理的過程，請敘述
之？）我們到達之後有看到地上有血，救護車也到了，受傷的鄭
子偉也被抬上救護車，我問現場和欣客運的李銘淦瞭解是什麼人
在打架，他們告訴我說是甲○○和一個計程車司機在打架」、「
（你後來如何接近甲○○？）和欣客運的主任有把甲○○請到旁
邊休息，他的旁邊還有二個同事在那裡，當時現場有人告訴我說
和計程車司機打架的甲○○就是那邊的那個人，我就問甲○○說
是不是你跟人家發生打架，至於談話的內容我已經不是很清楚」
、「（你剛剛說現場有人指著坐在那邊的甲○○就是和計程車司
機發生打架的那個人，在此之前甲○○有無向你表示他是本案的
行為人？）沒有」等語。另參以李銘淦於第一審所述：伊將上訴
人拉開，且已經報警了，並請其他同事於停車場看住上訴人以免
其他人接近他，怕再發生衝突，伊趕快去幫被害人止血，這段時
間伊沒有與上訴人講話，之後就等警察來處理，警察來後先將上
訴人上手銬等語；及上訴人偵查、第一審所供：伊爬起來時警察
就到場了，也不知何人叫救護車，警察就將伊扶起來送醫等語以
觀，上訴人並無任何合於自首規定之行為，其辯稱所為合於自首
要件云云，要係不瞭解自首意義所致，自無足取。就上訴人否認
犯罪，所辯各節，認係卸責之詞，不足採信，於理由內予以指駁
。所為論斷，均有卷存資料可資覆按，從形式上觀察，並無所謂
違背法令之情形。按刑法第六十二條所規定之自首，須對於未發
覺之罪，向該管公務員自承犯罪，而受法律上之裁判者，始克當
之。所謂未發覺，乃指犯罪事實未為有偵查犯罪職權之公務員所
發覺，或犯罪事實雖已發覺，而犯人為誰，尚不知者而言。但此
所稱之發覺犯罪事實，祇須有偵查犯罪職權之公務員，已知該犯
罪事實之梗概為已足，無須確知該犯罪事實之真實內容為必要；
而所知之人犯，亦僅須知其有犯罪嫌疑即為犯罪業已發覺，不以
確知其人為該犯罪之真兇無訛為必要。依原判決所引述之前開蘇
崧維、李銘淦之證言及上訴人相關供述內容，承辦員警蘇崧維到
現場處理時已發現被害人受傷送醫，並查知在場之上訴人係參與
打架行兇之人後，才詢問上訴人是否參與打架之人，在此之前上
訴人並未有任何向有偵查犯罪職權之公務員自承犯罪而受法律裁
判之行為，原判決因認上訴人並無任何合於自首規定之行為，不
合乎自首要件，於法自屬有據，不容任意指為違法。刑罰之輕重
，係事實審法院裁量權之行使，茍已斟酌刑法第五十七條各款情
狀而未逾法定刑度，即不得遽指為違法。原判決認上訴人不合乎
自首規定，無刑法第六十二條之適用，爰審酌上訴人與被害人並
無夙怨，僅因之前在同一地點遭與被害人無關之其他排班計程車
司機傷害，即無端向被害人宣洩怒氣，手段兇殘，且所侵害者係
他人之生命法益，所生損害巨大，復未能與被害人家屬達成和解
，賠償損害，且於審理時仍避重就輕、圖卸罪責等一切情狀，在
法定刑內量處上訴人有期徒刑十五年，於法難認有違，即不得指
為違背法令而為提起第三審上訴之理由。原判決引用陳淑如於偵
查中結證稱：「……死者（即鄭子偉）往人行道上跑時，被機車
絆倒」、「死者提起椅子擋住，當時死者是半仰坐著，身體朝前
面，仰臥的角度約四十五度，當時甲○○想要拿刀子砍他，死者
是拿起椅子來阻擋，我看到至少三刀以上」、「當鄭子偉拿椅子
擋甲○○時，甲○○也跌倒了，他跌在鄭子偉身上，甲○○就開
始刺鄭子偉，至少三刀以上，鄭子偉有嘗試用手去阻擋刀子，椅
子已經被甲○○弄到旁邊去」、「甲○○在鄭子偉的正面刺他」
；於第一審證稱：「……甲○○已經追上鄭子偉，鄭子偉就拿路
旁的椅子擋甲○○的刀，鄭子偉正面擋刀的時候，我是看到鄭子
偉坐跌在地上，兩人面對面，之後沒有多久，甲○○也跌在鄭子
偉的身上，當時鄭子偉手上已經沒有椅子，甲○○跌倒的時候，
我是看到他趴在鄭子偉的身上，一直拿刀刺鄭子偉，……」等語
，作為斷罪資料（原判決理由乙、壹、一、（一）、1）。其證
言已敘述上訴人在被害人之正面刺擊，以及兩人面對面，上訴人
趴在被害人之身上，一直拿刀刺被害人等情，是原判決綜合該證
言及被害人胸部正面中四刀等證據，於理由中記載被害人遭上訴
人「正面刺擊」，亦屬有據。犯罪事實之認定、證據之取捨及其
證明力如何，係屬事實審法院之職權，由法院依法自由判斷之，
此項自由判斷職權之行使，苟無違背論理法則或經驗法則，即不
容當事人任意指摘。原判決綜合卷內資料認定上訴人有本件犯行
，已於理由內詳加論述說明，並就上訴人否認犯罪，所辯各節，
何以不足採信，一一予以指駁。如此論斷，究竟有何違背法令之
情形，上訴意旨並未依據卷內訴訟資料具體指摘，仍執陳詞否認
犯罪，或就原判決已有調查說明之事項，或就原審證據取捨及判
斷證據證明力之職權行使，徒憑己見漫指其違法，重為單純事實
上之爭執，難認是適法上訴第三審之理由。本件上訴為違背法律
上之程式，應予駁回。
據上論結，應依刑事訴訟法第三百九十五條前段，判決如主文。
中    華    民    國  九十七  年    五    月  二十六  日
                      最高法院刑事第一庭
                          審判長法官  董  明  霈
                                法官  林  茂  雄
                                法官  張  祺  祥
                                法官  吳  昆  仁
                                法官  蘇  振  堂
      本件正本證明與原本無異
                                      書  記  官
中    華    民    國  九十七  年    五    月   三十   日
                                                      v


司法院資訊處製作；財團法人民間司法改革基金會備份。
